【裁判字號】    98,上,362
【裁判日期】    981117
【裁判案由】    返還買賣價金等
【裁判全文】
臺灣高等法院民事判決                   98年度上字第362號
上  訴  人  丙○○
訴訟代理人  蕭琪男律師
被 上訴 人  丁○○
參加人  兼
訴訟代理人  甲○○
上列當事人間返還買賣價金事件，上訴人對於中華民國98年3月
20日臺灣板橋地方法院97年度訴字第2837號第一審判決提起上訴
，經本院於98年11月3日言詞辯論終結，判決如下：
    主      文
原判決廢棄。
被上訴人在第一審之訴及假執行之聲請均駁回。
第一、二審訴訟費用由被上訴人負擔。參加訴訟費用，由參加人
負擔。
    事實及理由
一、被上訴人起訴主張：被上訴人於民國（下同）96年6月19日
    向上訴人購買門牌號碼台北縣中和市○○路761號4樓之4之
    房地暨附屬車位，總價款為新台幣（下同）232萬元。嗣與
    被上訴人共同出資之友人即參加人甲○○，自97年9月26日
    起擔任系爭房地所在雅舍小品大廈之管理委員會副主任委員
    後，始發現該大廈於90年11月28日經台灣省結構工程技師公
    會鑑定結果為「版氯離子含量超過中國國家標準規定之標準
    值，且標的物耐震能力不足，主要結構體之樓版多處混凝土
    保護層剝落，鋼筋外露且銹蝕，及少數樑有裂縫等現象，研
    判該建築物難以修復方式補足到法規所規定之設計強度，長
    期而言應規劃拆除重建」，並經台北縣政府列管備查。被上
    訴人經參加人甲○○告知獲悉上情後，於97年10月16日通知
    上訴人處理，惟上訴人置之不理，被上訴人於97年11月14日
    ，依不完全給付與物之瑕疵擔保規定，通知上訴人解除契約
    ，上訴人應依民法第259條規定，將買賣價金232萬元返還被
    上訴人。爰先位聲明求為命上訴人給付232萬元，及自起訴
    狀繕本送達翌日即97年12月19日起至清償日止，按年息5%計
    算利息之判決。又倘若被上訴人無權解除契約或解約顯失公
    平者，因系爭房屋有上述重大瑕疵，被上訴人亦依不完全給
    付與物之瑕疵擔保規定，向上訴人請求損害賠償或減少價金
    100萬元。爰備位聲明求為命上訴人應給付100萬元，及自起
    訴狀繕本送達翌日即97年12月19日起至清償日止，按年息5%
    計算利息之判決。（原審依被上訴人先位聲明，為被上訴人
    勝訴之判決）。並答辯聲明：上訴駁回。
二、上訴人則以：台北縣政府並未實質認定系爭房屋為「海砂屋
    」。且台灣省結構工程技師公會與台北市結構工程工業技師
    公會之鑑定結果迥然不同，系爭房屋是否屬「海砂屋」尚非
    無疑！又兩造間立有和解契約書，上訴人同意支付50萬元予
    被上訴人，和解條件為被上訴人同意免除伊就系爭房屋之物
    之瑕疵擔保責任，被上訴人不得再行使任何請求權；況停車
    位已為和解效力所及，自無許被上訴人再依原法律關係請求
    停車位之瑕疵擔保責任或不完全給付。又上訴人自前手洪世
    評告知，系爭建物曾委請台灣檢驗科技公司於94年9月19日
    施以硬固混凝土氯離子含量檢驗，符合國家標準值（CNS
    3090（1998））規範，是伊不曾懷疑系爭房屋為「海砂屋」
    ，遑論交易上有何過失及故意不告知瑕疵，被上訴人關於不
    完全給付、物之瑕疵責任之主張顯無理由。又縱認和解範圍
    不包含系爭房屋，被上訴人主張解除契約，亦顯失公平。又
    縱准予解約，上訴人亦主張同時履行抗辯，被上訴人應將系
    爭房地為渣打國際商業銀行股份有限公司設定之本金240萬
    元之最高限額抵押權登記塗銷，並將系爭房地所有權移轉登
    記予上訴人時，上訴人方負返還買賣價金之義務等語，資為
    抗辯。並上訴聲明：(一)原判決廢棄。(二)被上訴人在第一審之
    訴及假執行之聲請均駁回。
三、被上訴人主張兩造於96年6月19日就系爭房地暨附屬車位簽
    署不動產買賣契約書，總價款為232萬元，雙方並已分別完
    成所有權移轉登記與價金交付之義務。被上訴人於97年10月
    16日寄發存證信函予上訴人，以系爭買賣標的物有「版氯離
    子含量超過中國國家標準規定標準值」，並有「標的物耐震
    能力不足，主要結構體之樓版多處混凝土保護層剝落，鋼筋
    外露且銹蝕，及少數樑有裂縫」等重大瑕疵，要求上訴人出
    面處理；復於97年11月14日以存證信函通知上訴人解除契約
    之事實，業經被上訴人提出不動產買賣契約書、台北北門郵
    局第6396、6961號存證信函及收件回執為證（見原審卷第9
    至20、22至26頁），上訴人對此並不爭執，固堪信為真實。
    惟上訴人不同意被上訴人所為本件請求，並以前開情詞置辯
    。經查：
（一）按稱和解者，謂當事人約定，互相讓步，以終止爭執或防
      止爭執發生之契約；和解有使當事人所拋棄之權利消滅及
      使當事人取得和解契約所訂明權利之效力；民法第736、
      737條定有明文。次按和解原由兩造互相讓步而成立，和
      解之後任何一方所受之不利益均屬其讓步之結果。和解契
      約合法成立，兩造當事人即均應受該契約之拘束，縱使一
      造因而受不利益之結果，亦不得事後翻異，更就和解前之
      法律關係再行主張。和解契約以當事人締約當時兩造合致
      之意思表示為成立要件，雖一造表意人於其表示意思時，
      本無欲受其所表示意思拘束之意，苟非此意為他一造所明
      知，其表示之意思究不因之而無效，即於和解契約之成立
      及效力，不生影響（最高法院19年上字第1964號判例意旨
      參照）。
（二）被上訴人主張兩造於96年6月19日就系爭房地暨附屬車位
      簽署不動產買賣契約書，約定買賣總價款為232萬元，並
      提出不動產買賣契約書為證（見原審卷9至20頁）。則以
      兩造就系爭房地暨停車位列於同一不動產買賣契約書內容
      ，且未就系爭房地暨停車位分列計價，而係併列總價款
      232萬元（見原審卷第10、18頁反面）等情觀之，應認兩
      造就系爭房地暨停車位之買賣關係，係單一契約關係。被
      上訴人辯稱系爭房地暨停車位，係「不動產買賣契約」與
      「停車位買賣契約」之複數契約關係云云，並不足取。
（三）上訴人主張兩造曾於97年3月12日簽立和解契約書，且經
      公證人公證，上訴人已依和解契約書之約定，給付被上訴
      人50萬元，並提出公證書及和解契約書為證（見原審卷54
      至57頁），被上訴人對此並不爭執。依該和解契約書記載
      ：「玆就雙方於中華民國96年6月19日簽署之不動產與停
      車位買賣契約書（標的位址：台北縣中和市○○路761號4
      樓之4暨761號與763號地下一層，面積為51.50平方公尺，
      約15.58坪）糾紛事宜，經雙方協議和解，同意簽署條款
      如下：第一條雙方同意由乙方（上訴人）給付50萬元正予
      甲方（被上訴人）」、「該票據獲得兌現後，雙方和解即
      行成立，關於前開簽署不動產與停車位買賣契約之糾紛均
      告終結，甲乙雙方所有相關之法律權利皆已拋棄，不得相
      互行使任何請求權。第二條雙方同意乙方原簽署之買賣契
      約標的為第八號停車位，簽約當時的確完全不知尚有其他
      人爭執相關權利。雙方並同意乙方完成第一條規定之給付
      義務後，該不動產買賣契約停車位所指之無論編號為第七
      號或第八號停車位權利與紛爭，皆由甲方自行理清，權利
      義務均由甲方自行承受，概與乙方完全無涉」（見原審卷
      57頁）等語觀之，兩造係因系爭不動產買賣契約書標的之
      第八號停車位有其他人爭執相關權利致生糾紛，惟雙方和
      解成立之範圍，表明為系爭不動產買賣契約書之標的，即
      包括系爭房屋，且約定前開簽署不動產與停車位買賣契約
      之糾紛「均」告終結，甲乙雙方所有相關之法律權利「皆
      」已拋棄，而不得再相互行使任何請求權。上訴人辯稱兩
      造於97年3月12日簽立和解契約書之範圍，包括系爭房地
      及停車位，兩造已合意拋棄所有相關法律權利，被上訴人
      不得再依原法律關係，主張不完全給付及物之瑕疵擔保之
      權利，應屬可取。
（四）至上開和解契約書之擬定人乙○○固到庭證稱：「當時是
      因為停車位的買賣事情，當時是認為買的是7號的平面的
      車位，後來發現7號的車位被拆掉，8號的車位另有其人，
      所以後來協商的結果是張先生（即上訴人）出50萬元，讓
      江先生（即參加人）去買8號的車位，不論夠不夠都讓江
      先生自己負擔，又因為7號的車位無法返還，所以張先生
      同意不主張返還7號車位，所以特別附記在契約書第二行
      後段。」、「（依照契約第1條後段為何會加註不動產？
      ）因為停車位是7、8號，所以才會加註，「均」的意思是
      包含7、8 號的車位，又因為之前的契約書將不動產及車
      位放在一起，所以看契約的意思才會稱不動產及車位買賣
      契約。」、「（上證二契約書草稿，其內容是否是你所擬
      的？其內容是否不同？）是，其二份內容有所不同，因為
      我修正之後我有傳給張先生，當時主要是放在第二條，至
      於第一條是我看原來契約內容之後，認為應該要標示清楚
      而且認為停車位及不動產應該是二個契約，怕原來的寫法
      有爭議就自行修正。」、「（當初修改是因為上訴人有說
      要將所有的糾紛一併解決？）沒有，和解過程中我只有處
      理停車位的問題，而完全沒有提到不動產的部分，如果張
      先生有這樣提出來，我也不會建議江先生接受，因為當時
      50萬元有可能不夠買8號車位，如果要用50萬元來解決全
      部的爭議，我也不會建議我當事人接受。」（見本院卷76
      頁反面至77頁反面）等語。惟此為上訴人所否認，且證人
      乙○○於擬定97年3月12日和解契約書前，傳給上訴人之
      和解契約書草稿，記載「玆就雙方於中華民國96年6月19
      日簽署之不動產買賣契約（標的位址：台北縣中和市○○
      路761號4樓之4）停車位糾紛事宜，經雙方協議和解，同
      意簽署條款如下：第一條雙方同意由乙方（上訴人）給付
      50萬元正予甲方（被上訴人）」、「該票據獲得兌現後，
      雙方和解即行成立，關於前開簽署不動產買賣契約之停車
      位糾紛均告終結，甲乙雙方所有相關之法律權利皆已拋棄
      ，不得相互行使任何請求權。第二條雙方同意乙方完成第
      一條規定之給付義務後，該不動產買賣契約停車位所指之
      無論編號為第七號或第八號停車位權利與紛爭，皆由甲方
      自行理清，權利義務均由甲方自行承受，概與乙方完全無
      涉」等語（見本院卷52頁）。則兩造簽立97年3月12日和
      解契約書前，證人乙○○所擬定之和解契約書草稿，係載
      明雙方就「停車位糾紛和解」及「停車位糾紛均告終結」
      ；於97年3月12日所定和解契約書方修正為「不動產與停
      車位買賣契約書糾紛事宜，經雙方協議和解，前開簽署不
      動產與停車位買賣契約之糾紛均告終結」；且兩造於96年
      6月19日係簽定不動產買賣契約書（見原審卷9頁），而非
      不動產與停車位買賣契約書；自以上訴人辯稱兩造於97年
      3月12日簽立之和解契約書，有表示和解之範圍，包括系
      爭房地及停車位，為可取。證人乙○○所證：兩造於97年
      3月12日僅就停車位糾紛達成和解，並沒有就不動產糾紛
      一併解決之意，係看契約的意思，才會稱不動產及車位買
      賣契約云云，核係其擔任被上訴人之公司法律顧問所為迴
      護之詞，並不足取。縱使被上訴人因該和解契約而受有不
      利益，本無欲受其所表示意思拘束，揆諸前揭判例意旨，
      亦係雙方成立和解、互相讓步之結果，被上訴人仍受該和
      解契約之拘束，而不得事後翻異，更就和解前之法律關係
      再行主張。
（五）再按以特約免除或限制出賣人關於權利或物之瑕疵擔保義
      務者，如出賣人故意不告知其瑕疵，其特約為無效，民法
      第366條固有明文。依此規定之反面解釋，如出賣人非故
      意不告知其瑕疵者，當事人所為免除或限制出賣人關於權
      利或物之瑕疵擔保義務當然有效。又依該條立法理由謂：
      「瑕疵擔保之義務，因買受人之利益而設，故有免除義務
      或加以限制之特約，當然有效，若出賣人故意不告知物之
      瑕疵，則違交易上之誠實及信用，雖有免除或限制特約，
      仍應認為無效。」可知此特約以有效為原則，無效為例外
      。就此，上訴人主張自前手洪世評告知，系爭建物曾委請
      台灣檢驗科技公司於94年9月19日施以硬固混凝土氯離子
      含量檢驗結果，符合國家標準值（CNS 3090（1998））規
      範，是伊不曾懷疑系爭建物為「海砂屋」，並提出住屋安
      全分析報告書為證（見原審卷58至63頁）。依該報告書記
      載，系爭建物之柱、牆、牆柱之硬固混凝土氯離子含量，
      分別為0.095、0.109、0.158kg/，低於CNS 3090（1998
      ）中規定之硬固混凝土氯離子含量限制0.3kg/（見原審
      卷60頁）。被上訴人亦自承簽定系爭不動產買賣契約書時
      ，上訴人曾交付上開住屋安全分析報告書看一下，就拿走
      了等語（見本院卷114頁反面）。則上訴人既於兩造簽定
      不動產買賣契約時，出示該檢驗報告，記載系爭建物之柱
      、牆、牆柱之硬固混凝土氯離子含量低於CNS 3090（1998
      ）規範，應認上訴人並無故意不告知瑕疵之情形。此外，
      被上訴人並不能提出任何證據證明上訴人故意不告知其主
      張之瑕疵，自難認兩造以97年3月12日所定和解契約，合
      意免除上訴人就系爭房屋之物之瑕疵擔保責任，因被上訴
      人故意不告知系爭瑕疵而無效。
四、綜上所陳，兩造於97年3月12日簽立和解契約書之範圍，包
    括系爭房地及停車位，被上訴人並同意拋棄就系爭房屋所得
    主張之法律上權利，被上訴人自不得再請求上訴人負不完全
    給付及物之瑕疵擔保責任。從而，被上訴人先位聲明主張解
    除契約，並請求上訴人返還買賣價金232萬元；另備位聲明
    請求上訴人賠償100萬元之損害或減少100萬元之買賣價金，
    均無所據，是其先位之訴及備位之訴，均不應准許。原審為
    被上訴人先位之訴勝訴之判決，尚有未合，上訴意旨指摘原
    判決不當，求予廢棄，為有理由。爰由本院將原判決廢棄，
    改判駁回被上訴人第一審之訴及併失依附之假執行聲請，並
    駁回其備位之訴。
五、本件事證已臻明確，兩造其餘攻擊防禦方法及舉證，與參加
    人相關之主張或陳述，核與事實認定不生影響，爰不予斟酌
    及論述，附此敘明。
據上論結，本件上訴為有理由，依民事訴訟法第450條、第78條
，判決如主文。
中    華    民    國    98    年    11    月    17    日
                  民事第十四庭
                        審判長法  官  林金村
                              法  官  王麗莉
                              法  官  李慈惠
正本係照原本作成。
如不服本判決，應於收受送達後20日內向本院提出上訴書狀，其
未表明上訴理由者，應於提出上訴後20日內向本院補提理由書狀
（均須按他造當事人之人數附繕本）上訴時應提出委任律師或具
有律師資格之人之委任狀；委任有律師資格者，另應附具律師資
格證書及釋明委任人與受任人有民事訴訟法第466條之1第1項但
書或第2項（詳附註）所定關係之釋明文書影本。
中    華    民    國    98    年    11    月    17    日
                              書記官  王敬端
附註：
民事訴訟法第466條之1（第1項、第2項）：
對於第二審判決上訴，上訴人應委任律師為訴訟代理人。但上訴
人或其他法定代理人具有律師資格者，不在此限。
上訴人之配偶、三親等內之血親、二親等內之姻親，或上訴人為
法人、中央或地方機關時，其所屬專任人員具有律師資格並經法
院認為適當者，亦得為第三審訴訟代理人。

司法院資訊處製作；財團法人民間司法改革基金會備份。
